臺灣板橋地方法院民事判決　　　　　　 100年度訴字第1388號
原　　　告　台新國際商業銀行股份有限公司
法定代理人　蔡榮棟
訴訟代理人　張嘉蓉
　　　　　　朱珊慧
　　　　　　朱庭韻
被　　　告　郭金枝
　　　　　　洪坤安
上列當事人間塗銷所有權登記等事件，經本院於民國100年9月14
日言詞辯論終結，判決如下：
    主  文
原告之訴駁回。
訴訟費用由原告負擔。
    事實及理由
一、本件被告郭金枝經合法通知，未於言詞辯論期日到場，核無
    民事訴訟法第386條所列各款情形，爰依原告之聲請，由其
    一造辯論而為判決。
二、原告主張：
（一）被告郭金枝向原告申請帳號0000000000000000之現金卡，
      自民國95年6月28日起即未依約如期繳款，至100年7月4日
      止，共積欠信用卡消費款新臺幣（下同）640,235元（內
      含消費本金372,660元、利息267,575元、違約金0元）。
      詎以，被告郭金枝竟於96年7月13日，將系爭不動產持分
      以贈與為原因辦理所有權移轉登記予其夫即被告洪坤安。
（二）按民法第244條第1項、第4項明文規定：「債務人所為之
      無償行為，有害及債權者，債權人得聲請法院撤銷之」、
      「債權人依第1項或第2項之規定聲請法院撤銷時，得並聲
      請命受益人或轉得人回復原狀」。債權人行使撤銷權，以
      其債權於債務人為詐害行為時，業已存在為限。又債務人
      所有財產除對於特定債權人設有擔保物權外，應為一切債
      務之總擔保，倘債務人財產已不足清償一切債務時，而竟
      將財產贈與他人，且非用以清償具有優先受償權之債務，
      對於普通債權人，即難謂無詐害行為（最高法院78年度台
      上字第1583號判決意旨參照）。所謂有害於債權，係指債
      務人所為之無償行為，致其責任財產減少，使債權處於不
      能或難於獲得清償之狀態，亦即指消極財產之總額超過積
      極財產之總額而言。按債權人撤銷權之成立，於無償行為
      ，只須有客觀要件，即一、須有債務人之無償行為，二、
      須其行為有害於債權即可，而所謂有害於債權謂減少債務
      人之一般財產，而致不能滿足債權人，如此債務人之資產
      狀態，謂之無資力，如何謂之無資力，通說見解認為於有
      害行為時，以債務人之財產不足滿足一般債權人之事實為
      必要。而認定債務人有無資力係以債務人自認其無資力，
      或停止支付事實皆可為証明方法（史尚寬，債權總論，第
      四六七頁參照）。
（三）本件被告郭金枝既於95年6月28日即開始逾期還款，顯然
      已陷入財務困難，其不思如何清償債務，竟於96年7月13
      日將其所有如附表所示不動產（下稱系爭不動產）無償贈
      與其夫即被告洪坤安所有，致原告求償困難，核被告間就
      系爭不動產所為贈與之債權行為及所有權移轉登記之物權
      行為，均屬於詐害債權行為無訛。是以，原告本於前開民
      法第244條第1項、第4項規定，請求撤銷前述贈與之債權
      行為及所有權移轉登記之物權行為，及回復原狀，於法洵
      屬有據。
（四）按「稱贈與者，為當事人約定，一方以自己之財產無償給
      與他方，他方允售之契約。」、「不動產物權，依法律行
      為而取得、設定、喪失及變更者，非經登記，不生效力。
      」、「修正後之民法第1017條關於不動產所有權之歸屬，
      縱由夫出資而登記為妻之名義，仍應以登記為準，其登記
      有絕對之效力，在登記被塗銷前不能否認登記之公信力，
      如此夫妻財產制所有權之歸屬與物權變動之公示原則始得
      一致。」上開分別為民法第406條、第758條第1項所明定
      及最高法院93年度臺上字第2652號判決所明。
（五）經查，本件被告洪坤安雖於答辯狀中表示系爭不動產之貸
      款係由其所繳付，惟不動產所有權登記及移轉以公示登記
      為原則，乃民法第758條所揭示，且登記具有絕對之效力
      ，在登記未被塗銷前，不能否認其之公信力，故觀諸系爭
      不動產之地籍謄本即可知雙方係以贈與之方式移轉登記系
      爭不動產，顯無疑異，而地籍謄本具有絕對效力，無論被
      告等是否有其他原因，皆與本案無涉，仍應認為被告等就
      系爭不動產係以無償之方式完成移轉登記。本件被告郭金
      枝既於95年6月28 日即開始逾期還款，顯然已陷入財務困
      難，其竟於96年7月13日將其所有之系爭不動產無償贈與
      其夫即被告洪坤安所有，致原告求償困難，核被告間就系
      爭不動產所為贈與之債權行為及所有權移轉登記之物權行
      為，均屬於詐害債權行為無訛。
（六）另揆諸上開最高法院78年臺上字第1583號判決意旨，可知
      被告郭金枝所有之財產除對於特定債權人設有擔保物權外
      ，應為一切債務之總擔保，今被告郭金枝之財產已不足清
      償一切債務，卻仍將系爭不動產贈與被告洪坤安，此舉顯
      有違債權公平受償原則，對於原告而言，應屬詐害行為是
      。
（七）聲明：
   1、被告郭金枝、洪坤安間應就系爭不動產，所為之贈與債權
      行為及移轉所有權物權行為，均應撤銷。
   2、被告洪坤安就前項不動產於96年7月13日，以贈與為原因
      所為之所有權移轉登記，應予塗銷。
三、被告郭金枝未於言詞辯論期日到場，亦未提出書狀作何聲明
    或陳述。被告洪坤安則以：
（一）被告洪坤安於92年7月與被告郭金枝結婚後就著手看屋買
      房，等待相中建物下訂購買，簽約之時，竟然被告郭金枝
      已將簽約所需物品早準備齊全（經戶政認定之印鑑證明及
      購屋印鑑）當時才恍然大悟，被告郭金枝竟要求建物要登
      記在她的名下，當時我無法同意，經被告郭金枝百般遊說
      後才勉為其難同意，但有協議被告郭金枝必須同意在婚姻
      關係將不存在時，必須將該筆土地建物歸還被告洪坤安，
      也於被告郭金枝同意其條件後，才將房屋登記於被告郭金
      枝名下，豈料婚後感情漸漸不佳，終於在96年間被告郭金
      枝向被告洪坤安提出想要將房子賣掉，因為被告郭金枝欠
      下銀行卡債等缺錢理由，但因為房子是被告洪坤安辛辛苦
      苦工作存了好多年加上被告洪坤安父親給被告洪坤安的錢
      才夠頭期款所買下來的豈能說賣就賣，對家人也無法交代
      ，被告洪坤安只好苦苦哀求，求他不要賣掉被告洪坤安的
      房子，被告洪坤安願意答應被告郭金枝任何要求，當時他
      就提出要求：1、夫妻離婚。2、支付被告郭金枝70萬元用
      於還清卡債、離婚後生活費。3、小孩之監護權歸被告郭
      金枝。當時我當場崩潰，這如椎心之痛的抉擇，後來經多
      次協調，但最後還是答應了被告郭金枝的要求，同意以房
      子當時被告洪坤安購買時價格330萬扣除貸款未繳清金額
      約200萬元，約剩130元的二分之一也就是65萬元支付給被
      告郭金枝以及與被告郭金枝離婚小孩監護權也歸他，當時
      的痛苦猶如刀割。
（二）因為被告洪坤安並沒有錢可以支付給被告郭金枝，原本要
      以分期付款方式支付給被告郭金枝他，但是被告郭金枝不
      同意，只好將房屋增加貸款方能足夠支付，於是著手辦理
      房屋過戶轉增貸款及離婚手續，先於96年向朋友借款先支
      付被告郭金枝現金23萬元，被告郭金枝卻提出建議要先將
      房屋二分之一先過戶完成後，再辦理離婚，然後再將房子
      轉增貸款後，有了多餘的錢付清給被告郭金枝，被告郭金
      枝才願意將另外房屋的二分之一過戶歸還，而且須先簽下
      本票面額42萬元，預防被告洪坤安反悔，所以導致過戶分
      成兩次完成，第一次未完成離婚以夫妻贈與方式過戶節省
      契稅，接著辦理離婚手續完成之後第二次過戶就以買賣方
      式完成。
（三）97年1月22日由陽信銀行轉增貸款250萬元，清償前貸款銀
      行所剩貸款1,969,522元後餘額53萬餘元，留下10餘萬元
      存於陽信貸款帳戶內繳用外，其餘42萬元在地政士高瀅雯
      見證下，以現金交付被告郭金枝同時並取回本票，且有被
      告郭金枝本人簽收為憑。
（四）之後竟然被告郭金枝親口告訴我，其實他與訴外人張民逸
      （目前之未婚夫）（住被告郭金枝目前之戶籍地）已經背
      著被告洪坤安交往很久，於是被告洪坤安又遭受重重的一
      擊，竟然被妻子背叛的如此徹底，更是痛苦萬分，後來創
      痛慢慢復原，在97年間與被告洪坤安目前的妻子鐘幸育結
      婚並且目前已育有兩名子女，雖然背負200多萬的銀行貸
      款加上一家六口（含與被告郭金枝生之女兒及我的父親）
      的生活費與教育費很辛苦，但被告洪坤安相信只要不停努
      力工作應該是熬得過去，不料原告提出告訴，其訴求亦是
      始料未及，但或許原告並不清楚此建物至始至終都是由本
      人所購買擁有，並且過戶的同時也以65萬元的現金交付被
      告郭金枝，當時被告郭金枝是絕對有能力償還原告之債務
      ，至於他將錢用至何處我無法干涉。且此建物由被告洪坤
      安經永慶房屋仲介公司業務員林志堅仲介購得，當時總價
      為330萬，三成頭期款為99元，被告洪坤安合計開出被告
      洪坤安持有之上海銀行龍山分行帳號支票共計五張；分別
      為支票號碼LSA0000000支付服務仲介費、支票號碼LSA000
      0000拾萬元、支票號碼LSA00000000拾捌萬元、支票
      號碼LSA00000000拾伍萬元、支票號碼LSA0000000拾
      萬元共四張支票合計99萬元支付房屋頭期款，支票兌現帳
      戶均是本人之存款，扣除頭期款部分其餘由兆豐銀行大安
      分行（合併前為交通銀行）辦理貸款，貸款金額為235萬
      元，往後（92年9月29日至96年12月29日）每期應繳貸款
      皆是被告洪坤安由被告洪坤安之上海商業銀行龍山分行帳
      號00000000000000之帳戶內轉帳轉入貸款銀行繳款且均有
      轉帳紀錄可循。
（五）因被告郭金枝於98年開始至今皆在新北市○○區○○里○
      ○路三十九號一樓：久怡服飾有限公司工作，領薪資並有
      申報綜合所得稅，原告應該另行設法向被告郭金枝本人或
      該公司索討債務，不應針對本人的房子。本人樂意提供對
      原告有利資訊，應可使原告之債權早日求得償還，且避免
      浪費珍貴的司法資源。
（六）聲明：駁回原告之訴。
四、本件應審酌原告主張依民法第244條第1項之規定，聲請本院
    撤銷被告間移轉系爭不動產之贈與有無理由？
（一）按債務人所為之無償行為，有害及債權者，債權人得聲請
      法院撤銷之；又債務人所為之有償行為，於行為時明知有
      損害於債權人之權利者，以受益人於受益時亦知其情事者
      為限，債權人得聲請法院撤銷之；民法第244 條第1 、2
      項分別定有明文。次按民法第244 條規定所謂債務人害及
      債權之無償行為，係指因債務人之行為，致債權不能獲得
      滿足；換言之，因債務人之行為而致積極的減少財產，或
      消極的增加債務，因而使債權陷於清償不能或因難或遲延
      之狀態。又債權人依民法第244 條規定，撤銷債務人所為
      之有償或無償行為者，祇須具備下列之條件，即：1 、為
      債務人所為之法律行為；2 、其法律行為有害於債權人；
      3 、其法律行為係以財產權為目的；4 、如為有償之法律
      行為；債務人於行為時，明知其行為有害於債權人，受益
      人於受益時，亦明知其事情（參閱最高法院91年度上易字
      第141 號判決）。又按當事人主張有利於己之事實者，就
      其事實有舉證之責任，民事訴訟法第277 條定有明文。本
      件原告既主張被告間移轉系爭不動產契約係無償之詐害債
      權行為，則原告自應負舉證責任，原告應舉證被告間移轉
      系爭不動產之贈與行為有害於債權；若原告不能舉證自己
      主張事實為真正，則被告就其抗辯事實即令不能舉證，或
      所舉證據尚有疵累，亦應駁回原告之訴。
（二）經查：
   1、原告僅空言被告郭金枝將系爭不動產無償贈與其夫，致原
      告求償困難，被告間就系爭不動產所為贈與之債權及物權
      行為，均屬詐害債權行為云云，並未舉證證明被告洪坤安
      於系爭不動產受贈時已知被告郭金枝本件債務，亦未舉證
      證明被告郭金枝已達無資力賠償原告所受損害之程度。所
      以，無從依原告舉證證明所述為真實，原告又無法另舉其
      他證據以實其說。
   2、被告洪坤安抗辯系爭不動產係被告洪坤安經永慶房屋仲介
      公司業務員林志堅仲介購得，當時總價為330萬元，三成
      頭期款為99萬元，被告洪坤安合計開出被告洪坤安持有之
      上海銀行龍山分行帳號支票共計5張支付系爭不動產頭期
      款，支票兌現帳戶均是被告洪坤安之存款，每期應繳貸款
      皆是被告洪坤安本人繳納，且系爭不動產過戶予被告洪坤
      安同時，被告洪坤安亦支付65萬元的現金給被告郭金枝，
      並提出離婚協議書、借款借據、同意書、貸款條件選擇及
      提前還款違約金收取約定書、匯款收執聯、陽信商業銀行
      收據、發票人為被告洪坤安之本票、收款紀錄表、房貸說
      明書、不動產買賣意願書、買方給付服務費承諾書、交通
      銀行房屋擔保放款合約、交屋稅費分算表等件影本各1 紙
      、支票影本4紙為證。觀諸被告洪坤安所提系爭不動產之
      相關文件，其上多為被告洪坤安之姓名，足證系爭不動產
      買賣當時多由被告洪坤安出面交涉，且頭期款亦由被告洪
      坤安支付，是堪信被告洪坤安抗辯系爭不動產係其所購得
      ，僅係登記於被告郭金枝名下等語應為真實。
   3、是以，原告主張依民法第244條第1項之規定，聲請本院撤
      銷被告間移轉系爭不動產買賣契約並無理由。
（三）又民法第244條撤銷權，自債權人知有撤銷原因時起，一
      年間不行使，或自行為時起，經過十年而消滅，民法第24
      5條定有明文。原告主張被告郭金枝於95年6月起即未再依
      約繳款，而系爭不動產所有權移轉登記時間點為96年7月1
      6日，原告為銀行業，自應早已知被告郭金枝於96年7月16
      日將該系爭不動產完成移轉登記。若被告果有詐害行為存
      在，原告於100年7月7日提起本訴主張行使撤銷訴權，依
      民法第245條規定，其已逾一年之除斥期間，亦不得再為
      主張。
五、從而，原告依民法第244條第1項、第4項之法律關係，請求
    被告間就系爭不動產之所有權之買賣債權行為及移轉所有權
    之物權行為均應予撤銷及被告洪坤安就系爭不動產之所有權
    移轉登記應予塗銷，為無理由，均應予駁回。
六、本件判決基礎已臻明確，兩造其餘攻擊防禦方法及訴訟資料
    經本院審酌後，核與判決不生影響，無一一論述之必要，併
    予敘明。
七、據上論結，本件原告之訴，為無理由，依民事訴訟法第385
    條第1項前段、第78條，判決如主文。
中    華    民    國   100    年    9     月    21    日
                  民事第二庭    法  官  張谷輔
以上正本係照原本作成
如對本判決上訴，須於判決送達後20日內向本院提出上訴狀
中    華    民    國   100    年    9     月    21    日
                                書記官  尤秋菊
附表：
┌─┬───────────────────────┬─┬─────┬──────┐
│編│  土          地          坐          落      │地│ 面    積 │  權    利  │
│  ├───┬────┬───┬───┬──────┤  ├─────┤            │
│號│縣  市│鄉鎮市區○  段  ○○段  │  地    號  │目│ 平方公尺 │  範    圍  │
├─┼───┼────┼───┼───┼──────┼─┼─────┼──────┤
│１│新北市│中和區  │民富  │      │327         │建│3289      │10000分之24 │
│  ├───┼────┴───┴───┴──────┴─┴─────┴──────┤
│  │備考  │                                                                    │
└─┴───┴──────────────────────────────────┘
┌─┬──┬───────┬───┬─────────────────┬────┐
│編│    │              │建築式│      建物面積（平方公尺）        │  權利  │
│  │    │基  地  坐  落│樣主要├───────────┬─────┤        │
│  │建號│--------------│建築材│樓    層    面    積  │附屬建物主│        │
│  │    │建  物  門  牌│料及房│                      │要建築材料│        │
│號│    │              │屋層數│合                計  │及用途    │  範圍  │
├─┼──┼───────┼───┼───────────┼─────┼────┤
│１│883 │新北市中和區民│鋼筋混│9 樓層：74.72         │陽台：9.96│二分之一│
│  │    │富段327地號   │凝土造│合  計：74.72         │雨遮：3.76│        │
│  │    │--------------│10層樓│                      │          │        │
│  │    │新北市中和區中│房    │                      │          │        │
│  │    │山路3段118之36│      │                      │          │        │
│  │    │號9樓         │      │                      │          │        │
│  ├──┼───────┴───┴───────────┴─────┴────┤
│  │備考│含共有部分922建號之持分                                             │
└─┴──┴──────────────────────────────────┘